臺灣臺北地方法院民事判決
111年度簡上字第92號
上  訴  人  殷武義  
被  上訴人  國立台北商業大學

法定代理人  張瑞雄  
訴訟代理人  鄭丹逢律師
            宋易達律師
上列當事人間請求返還所有物事件，上訴人對於民國110年12月1
6日本院臺北簡易庭110年度北簡字第5018號第一審判決提起上訴
，本院於111年6月8日言詞辯論終結，判決如下：
    主      文
上訴駁回。
第二審訴訟費用由上訴人負擔。
    事實及理由
一、上訴人主張：訴外人來來國際企業股份有限公司（下稱來來
    公司）於民國103年5月底承包被告學生餐廳，因資金不足，
    與原告簽立設備租賃契約（下稱系爭租約），上訴人並於10
    3年7月20日向訴外人世紀包飯號購買來來公司所需之靜電爐
    灶4台、保險櫃1台、湯爐2台、大煎台1台、湯爐1台、蒸爐2
    台、爐炤1組、大洗菜台1台、小洗水台2台、收銀機2台、空
    調1組、組裝冷凍庫1台、風管2組等設備（下稱系爭設備）
    ，並將系爭設備配置於被上訴人五育樓地下一樓餐飲區（下
    稱系爭餐飲區），來來公司與被上訴人簽立「國立臺北商業
    技術學院『一○三年五育樓地下一樓餐飲區』場地出租契約書
    」(下稱系爭場地租約)，約定由來來公司承租經營系爭餐飲
    區，承租期間為103年8月1日至108年7月31日止。嗣107年2
    月7日因來來公司繳不出水電費及租金，遭被上訴人終止合
    約，來來公司於107年3月13日發聲明書，表示與攤商因合約
    未到期，同意由被上訴人與攤商直接續約繼續營業，攤商租
    金直接繳給被上訴人，系爭設備繼續使用到系爭場地租約到
    期。詎系爭場地租約到期，來來公司本應返還向上訴人租用
    之系爭設備，上訴人於108年10月4日發文被上訴人表示欲將
    系爭設備搬走，被上訴人拒絕返還，並將系爭設備提供予目
    前向被上訴人承租攤商使用，爰依所有物返還請求權提起本
    件訴訟。並聲明：㈠被上訴人應將上訴人所有系爭設備返還
    上訴人。㈡願供擔保請准宣告假執行。
二、被上訴人則以：
　㈠被上訴人與來來公司簽訂系爭場地租約，由被上訴人將系爭
    餐飲區出租予來來公司經營，兩造約定每月租金新臺幣(下
    同)6萬元，惟因來來公司積欠租金及水電費，且未依約補足
    履約保證金，經被上訴人催告仍未繳納，被上訴人發函來來
    公司於107年2月7日終止系爭場地租約，因適逢春節假期，
    被上訴人將返還場地期限延長至同年3月15日。因來來公司
    未及搬遷，來來公司負責人張琳於107年3月13日親自遞送聲
    明書予被上訴人，希望能夠延長返還期限至同年4月8日，並
    稱將現場物品贈與被上訴人，來來公司於107年4月8日後將
    系爭設備留置現場，自應依系爭場地租約之約定辦理，來來
    公司從未向被上訴人表示系爭設備權利歸屬於第三人，被上
    訴人亦不知悉。被上訴人向來來公司起訴請求積欠之租金、
    水電費、違約金等損害賠償，經本院109年度北簡字第4902
    號判決確定，來來公司需向被上訴人給付938,205元及違約
    金，來來公司並無任何財產，迄今被上訴人聲請強制執行仍
    未有所得，上訴人自被上訴人提起訴訟提前終止系爭場地租
    約近兩年後，始於108年10月間向被上訴人主張對系爭設備
    之所有權，並提起侵占罪刑事告訴，案經臺灣臺北地方檢察
    署109年度偵字第18314號為不起訴處分。
　㈡來來公司曾於本院105年度北簡字第15940號向被上訴人請求
    損害賠償(下稱另案)，業經判決駁回確定，上訴人於另案曾
    證稱其於103、104年間擔任來來公司執行長，於105、106年
    間仍以執行長名義為來來公司介紹標案，上訴人與來來公司
    牽連甚深，足見上訴人欲以本件訴訟代替來來公司向被上訴
    人求償。上訴人主張為系爭設備之所有權人，並無法證明，
    上訴人雖提出照片為據，然無法證明其確為系爭設備之所有
    權人；縱上訴人確為系爭設備之原始所有權人，惟因來來公
    司於被上訴人終止租約後留置系爭設備，被上訴人取得留置
    於現場之系爭設備處分權並移轉予自己，已取得系爭設備之
    所有權；又依系爭場地租約第九條第六項、第十五條第二項
    ，來來公司於搬遷期限屆至後，留置於現場之物品均應視同
    廢棄物，由被上訴人取得自由處分之權利，應認系爭設備之
    所有權人為被上訴人。縱使上訴人係系爭設備之原始所有權
    人（被上訴人否認之），被上訴人也依據民法第801條及第9
    48條善意取得之規定，取得系爭設備所有權，上訴人起訴請
    求被上訴人返還系爭設備，顯無理由。倘認被上訴人並未取
    得系爭設備所有權，然系爭設備目前實際上乃各攤位攤商占
    有使用，被上訴人如非所有權人當亦非占有人，上訴人逕以
    被上訴人提起訴訟，顯有當事人不適格或對象錯誤之問題，
    上訴人請求被上訴人返還系爭設備，亦無理由。並聲明：上
    訴駁回。
三、原審為上訴人全部敗訴之判決，上訴人不服提起上訴，聲明
    ：㈠原判決廢棄。㈡被上訴人應將系爭設備返還上訴人。被上
    訴人則答辯聲明：上訴駁回。
四、查，兩造對系爭設備現仍於系爭餐飲區內，被上訴人並提供
    系爭設備予向被上訴人承租之攤商使用等情並無爭執。本件
    爭點在於：㈠上訴人是否為系爭設備之所有權人？㈡上訴人依
    所有物返還請求權請求被上訴人返還系爭設備是否有據？爰
    說明如下：
　㈠按民法第767條第1項前段：「所有人對於無權占有或侵奪其
    所有物者，得請求返還之。」。次依系爭場地租約第九條第
    六項：「因業務之需要，由廠商負責添設之工作物、設備等
    …逾期如有留置，應視同廢棄物，任憑本校(即被上訴人，下
    同)處理…」、第十五條第二項：「若歸還期限超過，廠商拒
    不歸還本校所提供之房地及設備，除依本契約第十三條規定
    處理外，本校得強制執行，將廠商所留置之物品視同廢棄物
    ，任由本校處理…」。再按當事人主張有利於己之事實者，
    就其事實有舉證之責任，民事訴訟法第277條前段定有明文
    。又民事訴訟如係由原告主張權利者，應先由原告負舉證之
    責，若原告先不能舉證，以證實自己主張之事實為真實，則
    被告就其抗辯事實即令不能舉證，或其所舉證據尚有疵累，
    亦應駁回原告之請求（最高法院17年上字第917號裁判意旨
    可供參照）。
　㈡上訴人雖主張系爭設備乃其向世紀包飯號購入，並將系爭設
    備出租於來來公司，其為系爭設備之所有權人云云，並提出
    系爭設備照片11張、系爭租約、上訴人聲明書及買賣契約書
    等件影本為證。惟查，上訴人於聲請假處分時提出以60萬元
    購入系爭設備之買賣契約書，於本事件訴訟標的價額抗告時
    則提出總價70萬元之買賣契約書，抗告審質疑為何有兩份買
    賣契約書，上訴人稱70萬元買賣契約是把搬運安裝的錢也算
    在裡面（見臺灣高等法院109年度抗字第1425號卷第60頁）
    ，惟觀諸該總價70萬元之買賣契約書，除記載買賣總價70萬
    元外，另記載「組裝搬運買方自行負責」（見臺灣高等法院
    109年度抗字第1425號卷第39頁、原審卷第235頁），上訴人
    稱70萬元買賣契約是把搬運安裝的錢也算在裡面云云，明顯
    與此不符，蓋賣方若加計搬運安裝的錢，為何組裝搬運會由
    買方自行負責，上訴人所提之2份買賣契約書前後矛盾，難
    信為真實。
　㈢至上訴人雖另提出系爭設備照片11張、系爭租約、聲明書等
    件為證，然上訴人自稱以60萬元購入系爭設備，惟依系爭租
    約雙方竟約定以每月10萬元出租予來來公司，且租期長達五
    年餘（見原審卷第231頁至第233頁），不僅租賃物與租金不
    成比例，系爭設備為餐飲生財器具，極易耗損，租期長達5
    年餘，均與常理相違，難認系爭租約為真實。至照片11張僅
    能證明系爭設備之存在，但不能憑照片即認上訴人為所有權
    人，另聲明書(見補字卷第45頁)為上訴人單方之聲明，未經
    被上訴人及第三人簽認，自非可採。綜上，上訴人並無法證
    明其為系爭設備之所有權人，自無從依所有物返還請求權請
    求被上訴人返還系爭設備。
五、綜上所述，上訴人依民法第767條第1項前段本於所有物返還
    請求權，請求被上訴人將系爭設備返還上訴人，為無理由，
    應予駁回。上訴人之訴既經駁回，其假執行之聲請失其依據
    ，應併予駁回。原審駁回上訴人之訴及假執行之聲請，並無
    不合，上訴意旨指摘原判決不當，聲明廢棄改判，為無理由
    ，應予駁回。
六、本件事實已臻明確，兩造其餘攻防方法及所提證據，經本院
    斟酌後，認均與判決結果並無影響，自無詳予論駁之必要，
    併此敘明。
七、據上論結，本件上訴為無理由，依民事訴訟法第436條之1第
    3項、第449條第1項、第78條，判決如主文。
中　　華　　民　　國　　111 　年　　6 　　月　　22　　日
                  民事第四庭審判長法  官 蔡政哲
                                  法  官 姚水文
　　　　　　　　　　　　　　　　　法  官 陳正昇
以上正本係照原本作成。
本判決不得上訴。　　　　　　　　　　　　　　　　　
中　　華　　民　　國　　111 　年　　6 　　月　　22　　日
                                  書記官 翁挺育